【裁判字號】    89,自緝,66
【裁判日期】    891229
【裁判案由】    詐欺
【裁判全文】
臺灣臺北地方法院刑事判決                          八十九年度自緝字第六六號
    自  訴  人  乙○○
    擔當自訴人  臺灣臺北地方法院檢察署檢察官
    被      告  甲○○○
右列被告因詐欺案件，經自訴人提起自訴，本院判決如左：
    主  文
甲○○○無罪。
    理  由
一、自訴意旨略以：被告甲○○○與其夫王清心共同經營鈺品水產企業有限公司，於
    民國八十六年六月九日晚間八時許，前往臺北市○○○路○段二二三巷四九弄五
    號六樓自訴人乙○○住處，欲向自訴人借款，因前債未清為自訴人所拒，惟其二
    人竟偽稱其購入一批漁貨，總價新臺幣（下同）七千多萬元，必須先行支付賣方
    現款一千萬元，該批漁貨一個月內即可轉售出，預計可得獲利七、八百萬至一千
    萬元，除付清餘欠，剩餘盈餘可對分，要求自訴人出資五百萬元投資，由於自訴
    人與王清心、甲○○○夫婦係舊識，且投資後短期可回收，自訴人不疑有詐，答
    應出資五百萬元，雙方並約定於八十六年六月十二日在高雄小港機場碰面，準備
    前往王清心處看漁貨，自訴人之妻葉玉當場交付十萬元現款予王清心，餘四百九
    十萬元，由自訴人向新竹友人彭金福借貸，於翌日由王清心前往新竹彭金福處取
    款。嗣自訴人搭機前往高雄小港機場，久候未見王清心，即自行前往高雄市○鎮
    區○○路九五號王清心公司，發現人去樓空，始知受騙，因認被告甲○○○共同
    涉犯刑法第三百三十九條第一項之詐欺取財罪嫌。
二、按犯罪事實應依證據認定，無證據不得推定其犯罪事實；不能證明被告犯罪者，
    應諭知無罪之判決，刑事訴訟法第一百五十四條、第三百零一條第一項分別定有
    明文。次按以被害人之陳述為認定犯罪之依據時，必其陳述並無瑕疵，且就其他
    方面調查，又與事實相符，始能認有證據能力，最高法院六十一年臺上字第三０
    九九號著有判例可資參照。又刑法第三百三十九條第一項詐欺罪之成立，須意圖
    為自己不法之所有，以詐術使人將本人或第三人之物交付為要件，所謂以詐術使
    人交付，必須被詐欺人因其詐術而陷於錯誤，若其所用方法，不能認為詐術，亦
    不致使人陷於錯誤，即不構成該罪，最高法院著有四十六年臺上字第二六０號判
    例可資參照。即刑法詐欺取財罪之成立，以行為人自始基於為自己或第三人不法
    所有之意圖，以詐術使人交付財物，始能構成；至於民事債務當事人間，有未依
    債之本旨履行給付者，在一般社會經驗上原因非一，或因不可歸責之事由而不能
    給付，或因合法主張抗辯而拒絕給付，或因財產、信用狀況緊縮而無力給付，甚
    至債之關係成立後，始行惡意遲延給付，皆有可能，非必出於自始無意給付之財
    產犯罪一端；是若無足以證明其在債之關係發生時，自始即具有不法所有意圖之
    積極證據，亦僅能令負民事債務不履行之責任，要難以單純債務不履行之狀態，
    即推定被告自始即有不法所有意圖之詐欺犯意。
三、自訴人乙○○認被告甲○○○涉嫌共同詐欺取財，無非以被告於八十六年六月九
    日與其夫王清心（業據本院於八十九年二月三日以八十八年自緝字第三五號判決
    無罪確定）共至其住處借款；王清心於收取五百萬元投資款後未久，即倒債出國
    ，迄今俱未返還投資款之事實為依據。訊據被告堅詞否認詐欺自訴人，辯稱：伊
    於八十六年六月九日與夫王清心一同前往向自訴人住處向自訴人借錢，當時還提
    出房地權狀欲供自訴人擔保，伊平日僅幫忙看店，未參與王清心經營之漁產生意
    ，並未詐欺自訴人等語。
四、經查：
（一）本院訊問自訴人被告除於八十六年六月九日與王清心一同到臺北市向你借款外
      ，有無參與其他行為？自訴人陳稱：甲○○○與王清心一同到我家借錢，都是
      王清心與我談，但甲○○○一起來借錢，所以我才告她等語在卷（見本院八十
      九年十一月十七日訊問筆錄）。足見被告除與其夫王清心一同前往自訴人住處
      借款外，並未參與取款等其他行為，自訴人徒以被告該同往借款行為，遽認被
      告共同詐欺，尚乏依據。
（二）況被告之夫王清心已據本院判決無罪確定，其事證如下：
    １王清心以購買魚貨需用款項為由，向自訴人告貸，應非施用詐術行為：
      (1)王清心實際經營之鈺品水產企業有限公司在高雄區漁會魚市場之交易，八十
        五年度魚貨交易數量為一百七十九萬六千零五十四公斤，金額共三千七百五
        十五萬零七百八十四元，八十六年度魚貨交易數量為七十二萬八千四百八十
        七公斤，金額共一千二百萬零三千三百四十三元，有高雄區漁會八十八年八
        月二十四日八八高漁魚業字第０六０三九號函在卷可憑，足認王清心確實從
        事漁產買賣生意無訛。
      (2)證人林惠貞即自訴人經營之加倫貿易股份有限公司會計到庭結稱：自訴人個
        人與王清心間之借貸帳款委由其處理，約自八十二年起，自訴人與王清心即
        有資金往來關係，王清心曾邀自訴人投資，但次數較少，多由王清心向自訴
        人借款，約半個月或一個月即借款一次，每次借款四百萬元至五百萬元，以
        月息二分到二分半計息，一年約借十幾二十次左右，王清心之前均按期還款
        ，但八十六年六月間開始退票，嗣即未償還自訴人債款等語明確（見本院八
        十八年度自緝字第三五號卷宗八十九年一月七日訊問筆錄）。另自訴人亦自
        承民國七十幾年即認識王清心，自八十二年、八十三年開始，陸續出借款項
        予王清心供為買賣魚貨之保證金，平均約一、二個月即會借款一次，金額為
        一、二百萬元到三、五百萬元不等，係以月息二分計息；另曾與王清心合夥
        投資漁產生意，投資帳款已結清，均由其公司會計林惠貞為之處理借款事宜
        ，八十六年五月前王清心均有借有還，八十六年五月開始發生借款支票無法
        兌現情形，八十六年六月九日，王清心原要向其借五百萬元，但因前債未清
        ，其不答應貸予款項，王清心遂改口要求投資，並稱可提供房子抵押擔保，
        因其欲投資，不欲借款，故而未接受王清心提供之擔保等語在卷（見本院八
        十八年度自緝字第三五號卷宗八十七年五月二十一日及八十八年七月六日訊
        問筆錄）。足見王清心與自訴人間之資金往來時間非短，關係甚為頻繁密切
        ，且調現以供週轉為商場上所慣見，王清心應無施用詐術之必要。
      (3)又王清心所提出由其簽發、發票日為八十六年六月十一日、付款人為高雄市
        第二信用合作社前鎮分社、面額分別為二百五十萬元、一百五十萬元、一百
        萬元之支票三紙（共計為五百萬元），係合作金庫北高雄支庫提示，存入謝
        有志之八一三六０支存帳號內，此有高雄市第二信用合作社八十八年十二月
        十三日高二信業存字第二００九號函在卷可憑；經本院囑託訊問證人謝有志
        ，其亦結證稱：我是穩發漁業公司負責人，認識王清心，王清心曾以個人名
        義向我買魚，王清心簽發，發票日為八十六年六月十一日、付款人為高雄市
        第二信用合作社前鎮分社、面額分別為二百五十萬元、一百五十萬元、一百
        萬元之三紙支票，是王清心開給我買魚的貨款支票，是我兌現的，他以前沒
        有欠我貨款之記錄，往來帳目均很清楚等語在卷（見八十八年度自緝字第三
        五號卷宗臺灣高雄地方法院八十九年一月十二日囑託訊問筆錄）。故王清心
        確實於八十六年六月十日收取自訴人委由彭金福交付之款項後，於翌日將五
        百萬元支給穩發漁業公司用以購買魚
        貨，堪認其向自訴人陳稱因購入一批魚貨需用現款等語，並非虛妄，難謂係
        施用詐術行為。
    ２況依證人林惠貞及自訴人前開所述，自訴人自八十二年間起，即陸續借款予王
      清心，迄八十六年六月前，借貸次數達數十次，金額至少亦達數千萬元，其間
      尤與王清心合夥投資漁產生意，王清心先前均按期支給利息還款及分配獲利盈
      餘，並無拖欠，自訴人與王清心間顯已建立相當之信賴關係；此由王清心於八
      十六年六月九日，以急需款項支付魚貨款為詞，提供擔保物向自訴人告貸時，
      自訴人表示不欲借款，不必設定抵押，但願意投資該筆漁產生意一情，益堪證
      明。而商業投資，在通常社會生活中恆有相當風險，倘無足以證明王清心以欺
      罔之手段誤導風險判斷之積極證據，實不得僅因事後未獲致預期之利益，即遽
      以推論王清心詐欺。綜上所述，自訴人既以投資方式交付王清心款項，而欲獲
      取較高之利潤，理應知悉從事投資買賣均有商業風險，而有所預測，且其對王
      清心已有相當之信賴，難謂其交付款項予王清心係陷於錯誤狀況下而為。
    ３王清心應無意圖為自己不法所有之詐欺犯意：
      (1)查王清心設於高雄市第二信用合作社帳號一一九六八號支存帳戶，係於七十
        七年一月十四日開戶，八十六年六月十六日開始退票，退票金額約為四千三
        百三十八萬一千五百一十六元，八十六年七月十一日拒絕往來，有八十八年
        度自緝字三五號卷宗所附該合作社八十八年八月十九日高二信業存字第一四
        ０五號函可按。王清心用以經營漁產生意之上開支存帳戶，雖自八十六年六
        月十六日開始退票，退票金額高達四千三百三十八萬一千五百一十六元，惟
        觀諸本院所函調上開帳戶八十五年一月至八十六年十二月之往來帳卡明細表
        ，該支存帳戶每月提存金額均可達三、四千萬元之譜，亦即王清心每月簽發
        供兌領之支票總金額均有三、四千萬之多，其退票金額並無高於該帳戶平日
        往來金額之異常情況。再參諸該支存帳戶自七十七年一月十四日開戶起迄至
        八十六年六月十五日為止，均往來正常，無退票記錄，債信良好；暨王清心
        向自訴人借款後、退票前，猶自該帳戶支給一千二百六十四萬四千八百七十
        九元之票款（包括支給穩發漁業公司之五百萬元），堪認王清心猶圖繼續經
        營漁產生意，勉力維持票信，應無為自己不法所有之詐欺意圖。
      (2)再者，本院調取臺灣高等法院高雄分院八十七年上易字第二二０九號王清心
        另案詐欺案件刑事卷宗，其內確實附有由王清心提出，發票人為蔡梅貴，到
        期日為八十六年六月十九日，面額共計七百四十萬元之本票八紙，核與王清
        心所辯原計畫以一蔡姓友人交予伊之本票償還自訴人款項，惟該票未獲兌現
        ，致無法清償自訴人欠款等語相符，據此，亦堪認王清心應無詐欺自訴人款
        項之不法意圖。
      (3)末查，自訴人固以王清心取得款項後，即潛逃出境，而認王清心有詐欺行為
        云云。惟依內政部警政署以八十八年七月十七日（八八）警署資字第０七一
        五四九號函送之王清心入出紀錄資料，王清心自八十三年間起即出入國境十
        分頻繁，足見其因經營漁產生意，時需前往國外洽商，雖其八十六年六月十
        六日出國後，滯留國外時間較長，惟仍於同年八月十六日入境回國，嗣猶於
        同年十一月間及八十七年三月間出入國境，足見王清心應無詐騙自訴人款項
        後潛逃之意，否則其焉有必要於所經營之漁產生意失敗後，猶二度出境，再
        行返國。
（三）綜上所述，被告與其夫王清心以購買魚貨需用款項為由向自訴人借款，既確有
      其事，即難謂被告與王清心共同施用詐術；自訴人為圖獲取較高利潤表示欲投
      資該漁產生意而交付款項，亦無陷於錯誤情事，被告僅與王清心一同前往向自
      訴人借款，且王清心該借款行為已經本院判決無罪確定，被告無意圖為自己或
      第三人不法所有之詐欺故意，應堪認定。此外，復查無其他積極證據足認被告
      涉有自訴人所指之詐欺犯行，既不能證明被告犯罪，依法應為無罪之諭知。
五、自訴人經合法傳喚，無正當理由不到庭，經本院認有必要，通知檢察官擔當訴訟
    。
據上論斷，應依刑事訴訟法第三百三十一條第一項後段、第二項、第三百四十三條、
第三百零一條第一項，判決如主文。
中    華    民  國      八十九      年      十二      月    二十二    日
                                  臺灣臺北地方法院刑事第四庭
                                      法  官  吳靜怡
右正本證明與原本無異。
如不服本判決，應於判決送達後十日內，向本院提出上訴狀。
                                      書記官  李春松
中    華    民    國      八十九      年      十二      月    二十九    日


司法院資訊處製作；財團法人民間司法改革基金會備份。
